臺灣臺北地方法院民事判決　　　　　　　　93年度醫字第19號
原　　　告　甲○○
訴訟代理人　林鳳秋律師
　　　　　　張家琦律師
被　　　告　財團法人基督復臨安息日會台安醫院
法定代理人　丙○○
被　　　告　乙○○　　台北市○○○路○段113巷25弄23號6樓
共　　　同
訴訟代理人　李振生律師
上列當事人間請求損害賠償事件，本院於中華民國94年5月11日
言詞辯論終結，判決如下：
    主      文
原告之訴及假執行之聲請均駁回。
訴訟費用由原告負擔。
    事實及理由
一原告起訴主張：
  (一)伊妻楊季美懷孕39週合併早期破水，於民國85年7月4日9時4
    0分入被告財團法人基督復臨安息日會台安醫院（下稱台安
    醫院）待產。因楊季美係高齡產婦，自然生產可能危害胎兒
    ，剖腹生產較為適當，然被告乙○○醫師於楊季美破水後不
    久，未告知產婦及家可能發生併發症並取得同意，即決定施
    行前列腺PGE1引產，並逕行於同日12時35分投予前列腺PGE1
    、1/4#supp陰道塞劑引產，嗣後產婦即有持續規則性子宮收
    縮，被告乙○○除應囑咐護士持續監測胎兒心跳率外，並應
    量測記錄產婦呼吸、心跳、血壓等生命徵兆，然被告台安醫
    院病歷中並無楊季美引產後之全部持續監測胎兒心跳率記錄
    表，亦無量測記錄產婦呼吸、心跳、血壓等生命徵兆之記錄
    表。因被告乙○○對楊季美施予引產之藥物PGE1，對包括子
    宮和血管在內器官平滑肌有收縮之作用，造成楊季美於同日
    15時發生血壓升高、胎兒窘迫之現象，被告乙○○本應對病
    患為相關之檢查與處置，並應考量是否係投予前列腺PGE1引
    產所引起之胎兒窘迫及升壓結果，並停止給予PGE1藥物，然
    被告乙○○及被告台安醫院護理人員不僅未量測產婦呼吸、
    心跳、血壓，更無任何醫師親自到場診視，被告乙○○醫師
    亦未到場診視或為任何檢查或處置，亦未停止給予PGE1藥物
    ，又率然於同日16時囑由護理人員繼續給予前列腺PGE1、1/
    4#supp陰道塞劑，距第一次給予楊季美相同陰道塞劑之時間
    不到4小時，違反用藥應超過4小時及劑量不得超過50ug之標
    準，造成產婦之血管瘤受刺激而破裂。被告乙○○第二次投
    予前列腺PGE1引產後，產婦血壓持續上升，又發生多次胎兒
    窘迫，產婦嗣更有劇烈疼痛及冒冷汗之現象，此屬使用前列
    腺PGE1引產後可能發生之併發症現象，然被告乙○○卻未作
    任何處理與監測，逕由護士對楊季美施打止痛針，致楊季美
    之病情一再惡化，未能及時發現病因及診治。嗣後楊季美發
    生劇烈胸痛及背痛，隨後抽痙意識不清，並有高血壓等主動
    脈瘤已破裂之症狀，被告乙○○竟又疏於注意，未查明楊季
    美病情變化與症狀，即率予判斷上開現象乃「子癇症」所引
    起，而僅給予一般緊急處理，未能適時發現產婦已有主動脈
    瘤破裂之事實而予即時對症之治療，造成當日23時19分被告
    乙○○在為楊季美準備行剖腹產時，楊季美突然心跳停止，
    胎兒心跳終止，而產婦移至加護病房，至隔日死亡。
  (二)被告乙○○之上開過失行為不法侵害楊季美致死，且為故意
    以背於善良風俗之方法，加損害於他人之情形，其應依民法
    第184條第1項規定負侵權行為損害賠償；又其行為亦違反醫
    療法第82條第1項、第60條及醫師法第11條等保護他人之法
    律，亦構成民法第184條第2項之侵權行為。被告台安醫院為
    被告乙○○之僱用人，依民法第188條規定，應與被告乙○
    ○負連帶賠償之責。依民法第192條規定，原告得請求被告
    賠償喪葬費230,700元、扶養費871,500元及精神慰撫金2,00
    0,000元。又病患與被告台安醫院間之醫療契約性質上應屬
    委任契約，被告台安醫院之使用人即被告乙○○之醫療行為
    有前述過失，依民法第224條規定，即視為被告台安醫院之
    過失，被告台安醫院應與被告乙○○負債務不履行之損害賠
    償責任，原告並得依民法第227條之1規定請求被告賠償前述
    精神慰撫金、扶養費及喪葬費等情。並聲明：1.被告應連帶
    給付原告3,102,200元及自起訴狀繕本送達翌日即93年6月3
    日起至清償日止，按年息5%計算之利息。2.願供擔保請准宣
    告假執行。
二被告則以：楊季美係第一胎懷孕，預產期為85年7月9日，於85
  年7月4日10時住進產房待產，妊娠滿39週併發早期破水，因足
  月妊娠如早期破水拖延過久未生產，恐引發細菌由陰道而上行
  性感染，故愈早分娩愈好，由於高齡產婦並非剖腹產之適應症
  ，故被告乙○○決定及早催生引產，若逕予施行剖腹生產，反
  會增加楊季美血管之負擔，則發生主動脈瘤破裂之機率可能更
  高，又前列腺素PGE1藥物可促進子宮頸口之成熟，提高引產成
  功機率，對血壓、血小板、免疫系統、肺部機能或內分泌系統
  等皆無不良作用，被告乙○○對楊季美採取自然生產並使用
  PGE1 藥物引產並無不當，楊季美突然血壓升高造成主動脈瘤
  血管破裂，與使用PGE1並無因果關係。又前列腺PGE1藥物用於
  引產最安全且有效之途徑，使用之頻率與劑量仍未確定，通常
  以50UG 每3、4小時放置於陰道內催生引產，楊季美第一次放
  置陰道PG E1為12時30分、第2次為16時，其間隔為3小時30分
  ，尚在一般合理給藥間隔3至4小時範圍內，被告乙○○使用該
  藥物之時間並無不當。再者，楊季美待產期間被告台安醫院醫
  護人員均有照護，並量測血壓、體溫、脈搏、呼吸等生命徵兆
  ，亦持續監測胎兒心跳率，且楊季美係因主動脈瘤破裂，導致
  大量出血休克死亡，則監測胎兒心跳顯與楊季美無關，況監測
  楊季美生命徵兆亦無法事先預估其主動脈瘤破裂。楊季美住院
  後被告曾於85年7月4日當4度探視，並於楊季美病情發作時參
  與急救，安排剖腹產，當楊季美突然心跳停止，被告乙○○亦
  參與心肺甦醒急救術，楊季美隨即被轉到加護病房急救，此外
  於楊季美住院後待產過程中，亦陸續有住院醫師張帆、賴瑪玲
  、許良榮及台安醫院護理人員協同照護楊季美，原告指稱被告
  乙○○及被告台安醫院未為任何處理與監測，尚無足採。又懷
  孕期間痙攣，在原因未查出前，均應當子癇症治療，以婦產科
  立場，被告乙○○研判楊季美為子癇症，並無不當。楊季美因
  主動脈瘤破裂導致大量出血而死亡，係事後解剖才得知，其死
  亡率相當高，有無輸血與其死亡並無關聯。本件被告乙○○並
  無醫療過失，亦已盡注意義務，自無債務不履行之情形，被告
  台安醫院亦無須依民法第188條第1項規定負連帶賠償責任。且
  楊季美於85 年7月4日死亡，原告迄93年5月始提起本件訴訟，
  其損害賠償請求權已罹於2年時效而消減等語，資為抗辯。並
  聲明：1.原告之訴及假執行之聲請均駁回。2.如受不利判決，
  願供擔保請准宣告免為假執行。
三查原告之妻楊季美係45年1月20日出生，為初產婦，懷孕39週
  合併早期破水，於85年7月4日9時40分入被告台安醫院待產，
  其產前檢查正常，無高血壓、心臟病等病史，被告乙○○於同
  日12時35分對楊季美投予前列腺PGE1、1/4#supp陰道塞劑引產
  ，嗣於同日16時囑由護理人員繼續給予前列腺PGE1、1/4#supp
   陰道塞劑，嗣楊季美於同日22時許發生劇烈胸痛及背痛，隨
  後抽痙意識不清，血壓上升至150MMHG，迄同日23時19分被告
  乙○○在為楊季美準備行剖腹產時，楊季美突然心跳停止，經
  被告乙○○施以心肺甦醒術，嗣楊季美繼續急救時，胎兒心跳
  終停止，楊季美於同日23時40分移至加護病房，迨次日即同年
  7月5日宣告死亡，楊季美之死因為主動脈瘤破裂導致大量出血
  休克死亡。原告自訴被告乙○○業務上過失致死案件，經本院
  85年度自字第1066號刑事判決被告乙○○無罪，並由台灣高等
  法院91年度上更(二)字第313號刑事判決駁回原告上訴確定在案
  等事實，為兩造所不爭執，並據原告提出
  (一)第78頁）、台灣台北地方法院檢察署（下稱台北地檢署）85
  年度相字第707號相驗卷（見本院卷(一)第93-103頁）為證，復
  經本院依被告聲請調閱刑事卷宗無誤，堪信為真實。
四原告主張被告乙○○對楊季美之醫療行為有下列過失：(一)決定
  楊季美以自然產方式生產，及對楊季美投予前列腺PGE1引產藥
  物；(二)對楊季美使用前列腺PGE1引產後，未持續監測胎兒心跳
  率及量測記錄產婦呼吸、心跳、血壓等生命徵兆，且未親自到
  病房診視楊季美及對楊季美為相關之檢查與處置；(三)未給予楊
  季美量測呼吸、心跳、血壓等之生命徵兆及未停止給PGE1藥物
  ；(四)違反投予前列腺PGE1引產藥物需相隔4小時之醫療常規，
  連續不當投予PGE1藥物，於楊季美已有血壓升高、胎兒窘迫之
  現象下仍續予投予PGE1藥物；(五)於持續對楊季美投予前列腺PG
  E1引產後，楊季美發生血壓持續上升、胎兒窘迫、劇烈疼痛及
  冒冷汗之現象，均未到病房診視，及未作任何處理與監測，並
  任由護士對楊季美施打止痛針，以致未能及時處置，延誤病情
  ；(六)對於楊季美嗣發生劇烈胸痛及背痛，隨後抽痙意識不清，
  並有高血壓等主動脈瘤已破裂之症狀，疏未查明楊季美病情變
  化之經過與症狀，即率予判斷係「子癇症」所引起，而僅給予
  一般緊急處理，致未能適時發現產婦已有主動脈瘤破裂之事實
  ，而給予即時對症之治療；被告乙○○應負侵權行為損害賠償
  責任，被告台安醫院則應與被告乙○○連帶負責云云。被告則
  否認被告乙○○有侵權行為，並辯稱原告之請求權已罹於2年
  時效而消減等語。按因侵權行為所生之損害賠償請求權，自請
  求權人知有損害及賠償義務人時起，2年間不行使而消滅。民
  法第197條第1項前段定有明文。經查，本件原告主張被告乙○
  ○侵權行為之時間為85年7月4日，而楊季美係於同年7月5日死
  亡，原告迄93年5月18日始提起本件訴訟請求被告賠償，此有
  起訴狀上收狀戳可稽（見本院93年度北調字第185號卷第1頁）
  ，則本件原告之侵權行為損害賠償請求權，顯已罹於前述2年
  之短期時效而消滅，是原告此部分之請求即難認有據。
五原告另主張病患與被告台安醫院間訂有醫療契約，被告台安醫
  院之使用人即被告乙○○之醫療行為有前述過失，應視為被告
  台安醫院之疏失，被告應負債務不履行之損害賠償責任云云，
  被告則辯稱被告乙○○並無過失，被告已依債務本旨為醫療行
  為，自無債務不履行之情形等語。經查：
  (一)本件經行政院衛生署4次鑑定結果認為：
    1.行政院衛生署86年3月14日衛署醫字第86015416號函檢附
      同署醫事審議委員會編號85219號鑑定書鑑定意見：(1)本
      案產前常規檢查，因該產婦並無高血壓及心臟病病史，也
      無家族史而未作胸部X光檢查，故被告乙○○無法事先預
      知產婦有主動脈瘤。(2)高齡產婦並非剖腹產的適應症，且
      剖婦產本身亦會加重心臟的負荷。(3)孕婦心跳停止狀況下
      ，搶救胎兒，行剖腹產是可以保有70%胎兒存活率，惟時
      間必須把握。被告乙○○已將實情告知家屬，但家屬希望
      以母親為優先考量。於搶救過程中，胎兒處於缺氧狀況下
      是很容易死亡。醫療上已預知並告知家屬，醫師並無不當
      。(4)產婦於22時20分許發生血壓升高、胸痛及痙孿時，於
      急救上之處理並無不當。呼吸道通暢與呼吸次數都有用人
      工輔助器維持，其醫療行為並無疏失（見本院依被告聲請
      調閱台北地檢署85年度偵字第22879號卷第18-21頁）。
    2.行政院衛生署89年8月14日衛署醫字第0890010006號函檢
      附同署醫事審議委員會編號89108號鑑定書鑑定意見：(1)
      經所查之文獻，並無記載投與Valium及MgSO4與主動脈瘤
      破裂有關，其投藥之順序也無相關報告。根據婦產科文獻
      （WilliamsObsterics 20th Edition P720）記載，懷孕
      期痙攣，在原因尚未查出前，均應當子癲症治療。本案依
      據生產記錄記載，產婦於待產中發生劇烈胸痛、背痛、血
      壓高及痙攣等症狀，研判此時主動脈瘤已破裂。(2)依據病
      歷及護理記錄記載，7月4日22時20分先投與Valium10mg，
      然後由醫師慢速靜脈注射MgSO44gm，兩種藥物先後投與，
      並無導致主動脈破裂之慮（見本院依被告聲請調閱台灣高
      等法院89年度上更(一)字第205號卷第59-61頁）。
    3.行政院衛生署90年1月1日衛署醫字第0900066632號函檢附
      同署醫事審議委員會編號89292號鑑定書鑑定意見：(1)PEG
      1為引產所使用，投與PEG1須相隔4小時，經陰道投與劑量
      為50μg，文獻上曾有800μg或400μg口服使用，並無造
      成升壓效果，因此不會造成血管破裂。(2)靜脈投與止痛藥
      Demerol與抗組織胺Phenago對產婦有鎮定、止痛的效果，
      臨床上會有輕微降壓現象，不會導致血管瘤破裂。(3)本案
      主動脈瘤破裂，是事後解剖才得知的。由於主動脈瘤破裂
      ，導致大量出血時，其死亡率相當高，有無輸血，對於防
      止病患死亡已無關緊要（見上開刑事上更(一)字卷第139-14
      1頁）。
    4.行政院衛生署91年12月2日衛署醫字第0910074765號函檢
      附同署醫事審議委員會編號0000000號鑑定書鑑定意見：
      (1)主動脈瘤破裂之症狀隨部位及程度之不同，可以有胸痛
      、背痛、腹痛、脈搏減弱、低血壓、休克及猝死等。主動
      脈瘤不會引起高血壓，但可因高血壓而引發破裂。本案病
      患年齡歲，產前檢查均無高血壓現象，因此，研判產婦
      高血壓及痙攣等症狀，醫師認為應是「子癇症」所引起的
      ，並無不當。（請參考第一次鑑定意見(一)）(2)法醫鑑定報
      告發現在產婦主動脈弓有一囊狀動脈瘤，大小為4×3.5公
      分，後壁有一個1公分大小破裂孔。當時僅由產婦胸痛及
      背痛，如上述實難以診斷動脈瘤破裂之可能。(3)主動脈瘤
      破裂死亡率極高，約60%的病人在48小時內死亡，92%在10
      週內死亡。如此被告乙○○倘能診斷為主動脈破裂，也無
      法急救產婦使其免於死亡。(4)子癇症之症狀為孕婦血壓高
      、頭痛、上腹疼痛、蛋白尿、肝功能異常及抽筋；主動脈
      瘤破裂之症狀為劇烈疼痛、低血壓或休克，兩者不同。但
      在子癇症發作時之高血壓可導致主動脈瘤破裂。子癇症急
      救之方法為控制痙攣及血壓，娩出胎兒及胎盤。對於將要
      破裂之動脈瘤，應治療高血壓及進行緊急主動脈切除或成
      型手術。對於已破裂之動脈瘤，通常都來不及進行手術。
      (5)以婦產科之立場，被告乙○○研判產婦為子癇症，應不
      是誤診。(6)依病人當時症狀，無懷疑有動脈瘤破裂之可能
      ，當無必要邀同心臟科醫師會診（見本院依被告聲請調閱
      台灣高等法院91年度上更(二)字第313號卷第79-82頁）。
  (二)依上開證據足認高齡產婦於生產時雖有較高之危險性，但高
    齡產婦並非剖腹產之適應症，且剖腹產本身亦會加重心臟血
    管之負荷，則被告乙○○未予楊季美剖腹產並無不當。又產
    婦楊季美生前既未發現有高血壓及心臟病病史，被告乙○○
    依產前對一般孕婦之常規檢查，因死者無高血壓及心臟病病
    史，亦無家族史，乃未作X光檢查，故被告乙○○無法事先
    預估該產婦有主動脈瘤，且被告乙○○係於85年6月17日始
    接任為楊季美之主治醫師，於胎兒已長成臨盆之際，實施X
    光之照射勢將影響胎兒之健康，殊難期待被告乙○○預知楊
    季美有主動脈瘤之病徵，而預為防患、治療之可能。被告乙
    ○○既無從自產婦楊季美之症狀診斷為主動脈瘤破裂之可能
    ，而其研判楊季美高血壓及痙攣等症狀，認為應是「子癲症
    」所引起，並無不當，且楊季美於待產中，發生劇烈胸痛、
    背痛、血壓高及痙攣等症狀時，其主動脈瘤即已破裂，斯時
    被告乙○○縱判斷楊季美為主動脈瘤破裂，亦無法因急救而
    搶救楊季美之生命，其未會同心臟科醫師會診亦無疏失，楊
    季美因主動脈瘤破裂導致大量出血休克死亡，自不能歸責於
    被告。再者，前列腺PEG1藥物為引產所使用，並無造成升壓
    之效果，則楊季美因血壓上升造成主動脈瘤破裂亦與被告乙
    ○○之前揭投藥行為無相當因果關係。而楊季美主動脈瘤破
    裂乃事後解剖才得知，主動脈瘤一旦破裂，導致大量出血時
    ，其死亡率相當高，縱被告乙○○未及輸血，就防止楊季美
    之死亡亦無關緊要。末查，楊季美在被告台安醫院待產期間
    ，於85年7月4日10時、12時30分、15時、19時、20時45五分
    、21時、22時20分、22時23分、22時25分、22時30分、22時
    37 分、22時40分、22時42分、22時47分、22時53分、22時
    58分、23時、23時5分、23時10分、23時15分，均有量測其
    血壓、體溫、脈搏、呼吸等生命徵兆，亦有持續監測胎兒心
    跳率，此有護理紀錄（見本院卷(一)第123-126頁）、監測胎
    兒心跳紀錄（見本院卷(一)第127-150頁）在卷足憑，況監測
    胎兒心跳與楊季美無關，而監測楊季美生命徵兆亦無法事先
    預估其主動脈瘤破裂。再楊季美住院後，被告乙○○曾於85
    年7月4日10時30分、13時30分、18時診視，另於22時20分再
    度探視，而於楊季美待產過程中被告台安醫院住院醫師賴瑪
    玲、許良榮、張帆亦協同照護，此亦有病人治療記錄可稽（
    見本院卷(一)第152-15 5頁）。
  (三)綜上，原告主張被告乙○○有不當決定楊季美採取自然生產
    、不當對楊季美投予前列腺PEG1引產藥物、使用前列腺PEG1
    藥物引產後未持續監測胎兒心跳及量測楊季美生命徵兆、未
    親自到病房診視楊季美及為相關檢查與處置致延誤病情、違
    反投予前列線PGE1藥物須相隔4小時之醫療常規、未查明楊
    季美已有高血壓等主動脈瘤破裂之症狀即率予判斷為子癇症
    處理等疏失，均無足取，本件被告辯稱已依債務本旨為醫療
    行為，且楊季美之死亡與被告乙○○之醫療行為無關，被告
    並無債務不履行之情形，應為可信。
六據前所述，原告主張被告乙○○對楊季美之醫療行為有過失且
  未依債務本旨為給付，係屬可歸責，致楊季美因而死亡，要非
  可採，被告抗辯被告乙○○之醫療行為並無過失，亦無債務不
  履行之情形，且原告之侵權行為損害賠償請求權已罹於時效，
  洵屬可信。從而，原告本於之侵權行為及債務不履行之法律關
  係請求被告連帶給付原告3,102,200元及自起訴狀繕本送達翌
  日起算之法定遲延利息，要非有據，不應准許。
七又本件事證已臻明確，兩造其餘主張及所提證據與本院上開論
  斷無涉或無違，爰不一一論述，又原告聲請再向高雄醫學大學
  附設醫院鑑定，惟本件業經行政院衛生署醫事審議委員會4次
  鑑定已如前述，且原告聲請鑑定事項或與之前鑑定事項重複，
  或不足以影響本判決之結果，經本院斟酌後認無再予鑑定之必
  要，併此敘明。
八假執行之宣告：
  原告之訴既經駁回，其假執行之聲請即失所依據，應併予駁回
  。
據上論結，原告之訴為無理由，依民事訴訟法第78條，判決如主
文。
中　　華　　民　　國　　94　　年　　5 　　月　　11　　日
                  民事第四庭法  官  劉又菁
以上為正本係照原本作成
如對本判決上訴，須於判決送達後20日內向本院提出上訴狀
中　　華　　民　　國　　94　　年　　5　　 月　　13  　日
                            書記官  楊勝欽
